【裁判字號】    98,訴,1561
【裁判日期】    980728
【裁判案由】    誣告
【裁判全文】
臺灣臺中地方法院刑事判決              98年度訴字第1561號
公  訴  人  臺灣臺中地方法院檢察署檢察官
被      告  丙○○
選任辯護人  盧永盛律師
上列被告因誣告案件，經檢察官提起公訴（97年度偵字第16821號）
，本院判決如下：
    主    文
丙○○無罪。
    理    由
一、公訴意旨略以：丙○○、王琇嫻（另經檢察官為不起訴處分
    ）與丁○○、甲○○曾自民國94年5 月間起，合作經營臺中
    市私立「耀理堂文理補習班」，嗣因雙方經營理念不合而產
    生糾紛。詎丙○○竟基意圖使丁○○受刑事訴追，明知丁○○、甲○○並無將合夥財產之資金隱匿於其個人股票帳戶中
    ，竟在臺灣臺中地方法院檢察署95年度偵續字第331 號案件
    偵查中，委任不知情之律師蘇慶良於95年12月4 日之刑事告
    訴補充理由（暨告發）狀（二）第10頁中指稱：「被告將合
    夥財產之資金非存於4 人約定之合夥專戶，而予以隱匿於自
    己之股票帳戶，並為自己投資股票之用，而有匯出之移轉處
    分，顯然構成對合夥資金之侵占罪」等語，而向臺灣臺中地
    方法院檢察署誣告丁○○、甲○○涉犯刑法侵占罪嫌，致告
    訴人有受刑事處分之危險，因認丙○○涉犯刑法第169條第1
    項之誣告罪嫌。
二、按犯罪事實應依證據認定之，無證據不得認定犯罪事實；不
    能證明被告犯罪或其行為不罰者，應諭知無罪之判決，刑事
    訴訟法第154條第2項第301條第1項分別定有明文。次按事
    實之認定，應憑證據，如未能發現相當證據，或證據不足以
    證明，自不能以推測或擬制之方法，以為裁判基礎；又所謂
    認定犯罪事實之證據，係指足以認定被告確有犯罪行為之積
    極證據而言，而認定犯罪事實所憑之證據，雖不以直接證據
    為限，間接證據亦包括在內，然而無論直接或間接證據，其
    為訴訟上之證明，須於通常一般人均不致有所懷疑，而得確
    信其為真實之程度，始得據之為有罪之認定，倘其證明尚未
    達到此一程度，而有合理懷疑存在時，事實審復已就其心證
    上理由予以闡述，敘明其如何無從為有罪之確信，因而為無
    罪之判決，尚不得任意指為違法，最高法院著有29年上字第
    3105號、40年臺上字第86號、76年臺上字第4986號等判例可
    資參照）。再按刑法上誣告罪之成立，以意圖他人受刑事或
    懲戒處分，而虛構事實向該管公務員申告為要件，是誣告罪
    之成立，首須意圖他人受刑事或懲戒處分，次須向該管公務
    員誣告。所稱誣告，即虛構事實進而申告他人犯罪而言，所
    謂虛構事實，係指明知無此事實而故意捏造者而言，如若出
    於誤信、誤解、誤認或懷疑有此事實，或對於其事實誇大其
    詞，或資為其訟爭上之攻擊或防禦方法，或其目的在求判明
    是非曲直者，固均不得謂屬於誣告，即其所申告之事實，並
    非完全出於憑空捏造或尚非全然無因，只以所訴事實，不能
    積極證明為虛偽或因證據不充分，致被指訴人不受追訴處罰
    者，仍不能遽以誣告罪論處（最高法院40年臺上字第88號、
    44 年臺上字第892號、46年臺上字927號判例及95年度臺上
    字第1663號、96年度臺上字第2068號等判決意旨參照）。
三、公訴人認被告涉有本件誣告罪嫌，無非係以：告訴人丁○○
    於偵查中之指訴、證人蘇慶良律師之證詞、刑事告訴狀、電
    子郵件往來紀錄、寶來證券股份有限公司分戶歷史帳查詢各
    1 份，及被告對告訴人丁○○、甲○○提出告訴後，經臺灣
    臺中地方法院檢察署檢察官以95年度偵字第20877 號、95年
    度偵續字第331 號對告訴人等為不起訴處分，並經臺灣高等
    法院臺中分院檢察署檢察官以95年度上聲議字第1641號駁回
    再議、本院96年度聲判字第89號駁回交付審判之聲請確定等
    為其論據。訊據被告丙○○固坦承伊委任蘇慶良律師為告訴
    代理人時，蘇律師曾在告訴狀內撰寫如起訴書犯罪事實欄所
    載之字據，惟堅決否認有何誣告犯行，辯稱：伊於94年12月
    1 日向臺中地方法院檢察署檢察官提出告訴狀申告丁○○侵
    占等案件時，係委任江銘栗律師為告訴代理人，經檢察官為
    不起訴處分後，因再議經臺灣高等法院臺中分院檢察署發回
    續查，伊始另行委任蘇慶良律師為告訴代理人，並將之前江
    銘栗律師所有之開庭資料交由蘇慶良律師處理及撰寫書狀，
    但因江銘栗律師所交付之一大疊開庭資料中，包含江銘栗律
    師所撰寫之告訴狀草稿，導致蘇慶良律師誤引草稿「隱匿於
    自己之股票帳戶，並為自己投資股票之用」等內容，致出現
    伊從未指訴之事實；雖蘇慶良律師於撰寫完告訴狀後曾以電
    子郵件方式寄給伊確認，然該告訴狀內容長達14頁，伊因相
    信律師專業，且工作忙碌，僅作錯字修正，並未詳閱內容，
    伊並無誣告之主觀犯意等語。
四、經查：
  (一)被告丙○○、王琇嫻與丁○○、甲○○曾自94年5 月間起，
    合作經營臺中市私立「耀理堂文理補習班」，雙方因經營理
    念不合迭生糾紛，被告丙○○、王琇嫻遂委任告訴代理人江
    銘栗律師對丁○○、甲○○提出背信、誹謗及強制罪告訴，
    經臺灣臺中地方法院檢察署檢察官於95年9 月25日以95年度
    偵字第20877號為不起訴處分；被告丙○○2人不服而提出再
    議，臺灣高等法院臺中分院檢察署於同年11月8 日以95年度
    上聲議字第1445號認再議有理由而發回續查；被告丙○○遂
    改委任蘇慶良律師於95年12月4 日提出刑事告訴補充理由（
    暨告發）狀（二），對丁○○、甲○○提出侵占、背信、強
    制、誣告、誹謗及妨害自由等罪之告訴，惟復經臺灣臺中地
    方法院檢察署檢察官於96年8月9日以95年度偵續字第331 號
    為不起訴處分；被告丙○○2 人不服又提出再議，而為臺灣
    高等法院臺中分院檢察署於96年9 月28日以96年度上聲議字
    第1641號駁回再議確定。被告丙○○2 人於96年10月12日再
    委任蘇慶良律師向本院提出交付審判之聲請，經本院於97年
    4 月15日認該聲請亦無理由，而以96年聲判字第89號駁回聲
    請確定等情，有本院96年聲判字第89號刑事裁定、95年度偵
    字第20877號、95年度偵續字第331號不起訴處分書、臺灣高
    等法院臺中分院檢察署96年度上聲議字第1641號處分書各 1
    件附於偵查卷可稽，並經本院調閱96年聲判字第89號刑事卷
    宗全卷及上開各案號之偵查卷宗查核屬實。惟上開不起訴處
    分書、處分書之所以認定告訴人丁○○、甲○○背信等罪嫌
    不足，均係因被告丙○○之指訴有疑，或與犯罪構成要件不
    符，或僅係民事糾紛，且又乏其他積極證據足以佐證，而非
    認定被告丙○○之指訴顯與事實有違，是以被告丙○○是否
    構成誣告罪，仍應視其是否有虛構誣告之故意以為斷，並不
    能單以告訴人侵占、背信等罪因犯罪嫌疑不足，而為不起訴
    處分或交付審判之聲請遭駁回，即認被告丙○○之行為與誣
    告罪行相當。
  (二)被告丙○○最初於94年12月1 日遞狀對丁○○、甲○○提出
    侵占、背信等罪之告訴時，其於該告訴狀內均未有隻字片語
    提及告訴人丁○○、甲○○有將合夥資金隱匿於自己股票帳
    戶，作為自己投資股票之用等行為，有刑事告訴狀1 份在卷
    可稽（見臺灣臺中地方法院檢察署94年度他字第3494號卷第
    1-4 頁），俟於該案偵查終結前（上開他字案改分為95年度
    偵字第20877號，檢察官於95年9月19日為不起訴處分），均
    委任江銘栗律師為告訴代理人，然江銘栗律師於偵查中所言
    及提出之書狀，乃至於其後聲請交付審判所提出之書狀(一)(二)
    中，均未提及有何起訴書犯罪事實欄所指訴之內容，業經本
    院調閱本院96年度聲判字第89號及上開偵查卷宗查核屬實，
    並經證人江銘栗於本院具結證稱：上開告訴狀係伊幫被告丙○○所寫，告訴狀中沒有提到丁○○、甲○○有隱匿帳戶為
    自己股票帳戶之用，偵查中也沒有跟檢察官作這樣的陳述等
    語明確。足認於臺灣臺中地方法院檢察署94年度他字第3494
    號、95年度偵字第20877號偵查中（即第1次不起訴處分前）
    ，被告丙○○及其所委任之江銘栗律師，於書狀及歷次偵查
    庭中均未提及本案起訴書所載之犯罪事實。
  (三)檢察官於95年度偵字第20877 號為不起訴處分後，俟經再議
    發回續查，被告丙○○委任蘇慶良律師於95年12月4 日提出
    刑事告訴補充理由（暨告發）狀（二），對丁○○、甲○○
    提出侵占、背信、強制、誣告、誹謗及妨害自由等罪之告訴
    ，於該告訴狀第10頁中首次出現：「被告（丁○○、甲○○
    ）將合夥財產之資金非存於4 人約定之合夥專戶，而予以隱
    匿於自己之股票帳戶，並為自己投資股票之用，而有匯出之
    移轉處分，顯然構成對合夥資金之侵占罪」等語，有系爭告
    訴狀在卷足憑。證人蘇慶良於本院審理中具結證稱：「（被
    告如何和你商討告訴的事實？）當初時間比較趕，95年11月
    27 日被告到事務所找我，95年12月4日我遞告訴補充理由狀
    。95年11月27日被告有將不起訴處分書給我看，要我幫他偵
    續的案件再提理由，所以95年12月4 日才會有補充告訴理由
    狀。」、「那時候有提供我刑事告訴狀的草稿，時間約在95
    年11月27日到95年12月1、2日。我寫好後有e-mail給被告。
    」、「（你如何撰寫告訴補充理由狀，所憑之根據為何？）
    根據被告所提供給我的草稿。因為偵續案件95年12月6 日就
    要開庭了，所以我依他的草稿就先擬補充告訴理由狀二，然
    後e-mail給他看。」、「你於補充告訴理由狀載明被告將合
    夥財產隱匿於自己之股票帳戶，並為自己投資股票之用，該
    段話之根據何來？）被告提出給我的草稿第3 頁下段有提到
    。至於他於95年11月27日有無當面跟我講，我沒有印象。之
    後開庭重點都在針對股金的分配及小朋友強制罪，或誣告、
    毀謗之部分，檢察官沒有提到丁○○或被告有關合夥股金放
    在何處的問題。被告也都沒有講這部分的問題。」、「（依
    被告所提出的告訴狀草稿第3至4頁，是否能指出有提及丁○○及甲○○有股票交易？）草稿第3 頁被告有開交易帳戶，
    不是大家合夥帳戶，第4頁說兩造不爭執，我依照草稿3、4
    頁的意思，來撰擬理由狀二的第10頁第一點。」等語。參酌
    該刑事告訴狀草稿確有「查本件被告以其名義在環球證券公
    司開設之股票交易帳戶（帳號501C00 00000），並非與告訴
    人因上開合夥關係而約定使用之帳戶，為被告及告訴人均不
    爭執，堪信屬實。非經雙方同意，被告或告訴人任一方，均
    不得任意將合夥財產隱匿於私設之股票帳戶或移轉處分‧‧
    ‧‧」等字句。而證人江銘栗律師亦具結證稱：「（既然是
    草稿，為何丙○○會有這份草稿資料？）這個案子後來不起
    訴，我幫他再議，再議成功，他說要找別的律師，就把我所
    有卷的原本的資料拿走。包括這份草稿。整份卷宗很厚，有
    好幾十頁。」等語（見本院卷第60頁背面）。足認證人蘇慶
    良律師於偵續案件中所書寫之系爭告訴狀，確係根據被告丙○○與江銘栗律師終止委任後，自江銘栗律師處取回之數十
    頁資料中之一份，在被告丙○○未特別說明「股票帳戶」之
    情形下，蘇慶良律師參酌被告丙○○提出之所有資料（包含
    該刑事告訴狀草稿）而撰寫完成。
  (四)證人江銘栗於本院另具結證稱：「（提示98年5 月15日準備
    狀證二並告以要旨，即本院卷第28頁）（這份資料是從哪裡
    來？是何人書寫？）這是我的草稿。我寫的。」、「（為何
    會跟你剛才所看到94年12月1 日得告訴狀內容不一樣？）。
    這份草稿中還在整理中，還沒有完稿。是先列印出來跟當事
    人討論而已。當時我的電腦中毒，所以我會先列印出來。後
    面並沒有謹狀，也沒有具狀人，狀首也沒有當事人地址。」
    、「（在你擔任丙○○告訴代理人案期間，丙○○有無跟你
    提到對方有股票交易帳戶、隱匿情形？）我記得是沒有。」
    、「（提示並告以要旨）（為何告訴狀草稿第3、4頁，最高
    法院90台上6082號裁判要旨會有引到環球證券公司開設股票
    交易帳戶等字眼？）書狀是在理由部分，理由是我開始引用
    實務見解與法院見解，其中辯護人所指環球證券是法院判決
    某一個事實理由，我把他引下來，這個判決剛好有引到最高
    法院的裁判要旨，從第4頁第1行『被告及告訴人均不爭執，
    堪信屬實』，可以看得出來是一個判決的某一段話。我忘記
    是地院或哪一個法院的判決。」【經本院當庭上網查詢後，
    為臺灣高等法院93年度上易字第837 號背信案件之判決，見
    本院卷第64-69 頁】、「（你製作完上開草稿後，是否有交
    給被告作確認？）沒有。我是約來後，確認是確認事實部分
    。理由部分是律師見解，沒有給他確認。草稿沒有給他。因
    為還沒有確定，所以草稿沒有給他。」、「（被告是否有看
    過你製作的草稿？）他有來談，我有把草稿列印出來，有討
    論，有給他看事實的部分，但理由的部分我沒有交給他看。
    」、「（被告於上開案件經不起訴處分後，由你提出聲請再
    議，後經高檢發回偵續案件時，你是否再另受被告委任處理
    偵續案件？）沒有。」等語。參酌本院當庭上網查詢之臺灣
    高等法院93年度上易字第837號背信案件刑事判決第6頁，確
    有如證人江銘栗律師所述完全相同之用語（見本院卷第66頁
    背面），益徵證人江銘栗所證：該草稿係節錄另案即臺灣高
    等法院93年度上易字第837 號背信案件刑事判決書之部分理
    由，被告丙○○從未對其提出告訴人丁○○、甲○○有合夥
    財產隱匿於股票交易帳戶情形等語，確與事實相符。
  (五)再細觀上開刑事告訴狀草稿之內容，其第3 頁所言乃引述最
    高法院90年度台上字第6082號裁判要旨，該要旨先行敘述合
    夥契約及背信罪之要件，其後該判決書（臺灣高等法院93年
    度上易字第837 號）再導入被告涉犯之事實，其內容為「查
    本件被告以其名義在環球證券公司開設之股票交易帳戶（帳
    號510C0000000 ），並非與告訴人因上開合夥關係而約定使
    用之帳戶，‧‧‧‧均不得任意將合夥財產隱匿於私設之股
    票帳戶或移轉處分，乃至明之理」，可見被告丙○○交予證
    人蘇慶良之刑事告訴狀草稿，係敘述另案被告○○○將其等
    合夥財產隱匿於環球證券公司開設之股票交易帳戶中，並無
    隻字片語提及「告訴人丁○○、甲○○將合夥財產隱匿於自
    己之股票帳戶，並為自己投資股票之用」之事實。且參酌被
    告丙○○於歷次偵查檢察官訊問時（95年偵字第20877 號、
    95年偵續字第331 號），均未有告訴人丁○○、甲○○曾將
    合夥財產隱匿於股票帳戶之陳述（見94年12月28日、95年 1
    月18日、95年4月27日95年12月6日、95年12月13日及96年 4
    月26日之偵訊筆錄）；再比對證人蘇慶良之上開證詞（見上
    述(三)），堪認證人蘇慶良律師於95年12月4 日撰寫之刑事告
    訴補充理由（暨告發）狀（二）第10頁中所指：「被告（丁○○、甲○○）將合夥財產之資金非存於4 人約定之合夥專
    戶，而予以隱匿於自己之股票帳戶，並為自己投資股票之用
    ，而有匯出之移轉處分，顯然構成對合夥資金之侵占罪」等
    語，確係誤引上開草稿所致，而非被告丙○○要求蘇慶良律
    師所書立。
  (六)被告丙○○在95年偵續字第331 號案件進行中，於95年11月
    27日至證人蘇慶良律師事務所，提出不起訴處分書，及之前
    江銘栗律師所撰寫之上開刑事告訴狀草稿等資料供蘇慶良律
    師參考，並請其速提告訴補充理由狀，因為偵續案件95年12
    月6日即將開庭，所以在95年12月1、2 日間，蘇律師寫好後
    即以電子郵件傳送給被告，俟後之交付審判補充理由狀二，
    也有請被告丙○○簽名確認，之後開庭重點都在針對股金的
    分配及對學生之強制罪，或誣告、毀謗之部分，檢察官沒有
    提到丁○○或被告有關合夥股金放在何處的問題等情，業據
    證人蘇慶良於本院審裡中結證如前；且證人蘇慶良律師偵續
    案件匆忙中所提出之刑事告訴補充理由（暨告發）狀（二）
    多達14頁，所告訴之事實及罪名有侵占、背信、強制、誣告
    及毀謗等5 罪之多，其中述及將合夥財產隱匿於股票帳戶中
    ，在第10頁中僅占3 列而已；在長達11頁之交付審判理由狀
    （二）中，亦僅在第5頁中占2列而已，有各該狀紙在卷足憑
    ，則以被告丙○○在補教界教授自然、理化科之背景，如何
    要求其能逐字逐句詳閱前開專業律師所撰寫如此複雜之法律
    文件？況專業如檢察官者，於偵續案件中對於所謂之「股票
    」帳戶，亦未曾因狀紙有此記載，而為任何之注意或調查，
    此又如何能苛責於理工背景之被告丙○○未詳為校對專業律
    師所寫之書狀。又被告丙○○於收到蘇慶良律師之電子郵件
    後，曾於95年12月2 日以電子郵件回覆證人蘇慶良，其內容
    為「您好，我初步將文稿內有誤之錯字，先予以初步修正。
    目前尚無增修之內容‧‧‧‧」，有電子郵件影本1 紙在卷
    （見本院卷第29頁），足見被告丙○○所為：伊相信律師專
    業，匆忙中只作文字修正之辯解，與一般經驗法則相符，足
    堪採信。
  (七)綜上所述，本案被告丙○○與王琇嫻、告訴人丁○○、甲○○等4 人，確曾合夥經營「耀理堂文理補習班」，學費由告
    訴人甲○○代收後再分配，其等並未有約定之共同帳戶，已
    為被告及告訴人等於偵查中所確認。而刑事告訴補充理由（
    暨告發）狀（二）及交付審判補充理由狀二所載之「股票帳
    戶」等事實，確係證人蘇慶良律師於參考前手律師即證人江
    銘栗之刑事告訴狀草稿等資料，於整理引用時所誤繕，已詳
    述如前；雖蘇慶良律師於提出上開狀紙前，曾以電子郵件請
    被告丙○○確認，然以被告之理工背景，其僅知代收之學費
    係先存於告訴人甲○○之帳戶，其未得到合理之分配，而請
    律師提出侵占等告訴，且被告丙○○於歷次檢察官訊問時，
    均未曾述及「股票帳戶」乙事，更不能單憑其未校對出複雜
    之法律文件中律師誤載之「股票帳戶」等事實，即遽認係被
    告丙○○虛構事實誣告告訴人。且查公訴人所舉之證據，無
    論直接或間接證據，均尚未達於一般之人均可得確信，而無
    合理懷疑之程度，本院亦查無其他確切證據，足以證明被告
    確有檢察官所指之誣告犯行，揆諸首揭法條及判例意旨，被
    告犯行，既屬不能證明，自應為被告無罪之諭知。
據上論斷，應依刑事訴訟法第301條第1項，判決如主文。
本案經檢察官乙○○到庭執行職務。
中    華    民    國    98    年    7     月    28    日
                  刑事第五庭  審判長法  官 朱光國
                                    法  官 林慧英
                                    法  官 唐光義
以上正本證明與原本無異。
如不服本判決應於收受判決後10日內向本院提出上訴書狀，並應
敘述具體理由；其未敘述上訴理由者，應於上訴期間屆滿後20日
內向本院補提理由書（均須按他造當事人之人數附繕本）「切勿
逕送上級法院」。
                                    書記官 黃聖心
中    華    民    國    98    年    7     月    28    日


司法院資訊處製作；財團法人民間司法改革基金會備份。
